臺灣高等法院高雄分院民事判決
111年度上易字第38號
上  訴  人  黃媛琳  

被上訴人    鄭鴻濱  
訴訟代理人  雲惠鈴律師                      
被上訴人    程麗敏即同喬眼科診所

訴訟代理人  李玲玲律師
            陳星宇律師
上列當事人間請求侵權行為損害賠償事件，上訴人對於中華民國
110年12月15日臺灣高雄地方法院110年度訴字第546號第一審判
決提起上訴，本院於111年11月16日言詞辯論終結，判決如下：
    主  文
原判決關於駁回上訴人後開第二項之訴部分，及訴訟費用之裁判
均廢棄。
被上訴人丙○○應給付上訴人新臺幣陸萬柒仟肆佰伍拾肆元，及自
民國一一○年四月二十二日起至清償日止，按年息百分之五計算
之利息。
其餘上訴駁回。
第一、二審訴訟費用由被上訴人丙○○負擔百分之六，餘由上訴人
負擔。
    事實及理由
一、上訴人主張：伊與被上訴人丙○○於民國97年3 月4 日結婚，
    嗣兩人於105年12月16日在被上訴人乙○○即甲○○○○○（下稱同
    喬診所）取得年輕女子捐贈卵子7 顆，與丙○○精子結合形成
    6顆胚胎，並將其中3顆胚胎陸續植入伊子宮，剩餘3顆胚胎
    （下稱系爭胚胎）繼續冷凍保存，費用合計新臺幣（下同）
    314,787元。惟丙○○竟因婚外情而設陷伊，使伊於108年4月9
    日簽署離婚協議書並於同日辦理離婚登記，其後伊知悉丙○○
    有婚外情，遂於108年7月間對丙○○提起確認婚姻關係存在之
    訴。詎丙○○故意侵害伊之身體權、人格權及對系爭胚胎之權
    利，竟於108年9月9日要求同喬診所銷毀系爭胚胎，經伊表
    示不同意，同喬診所仍於108年10月12日銷毀系爭胚胎，亦
    應負侵權行為損害賠償責任，故請求被上訴人連帶賠償系爭
    胚胎之損害134,908 元(計算式：314,787x3/7=134,908)及
    精神慰撫金100萬元等語。爰依民法第184條第1項前段、第1
    85條、第195 條第1項前段規定。聲明：(一)被上訴人應連
    帶給付上訴人1,134,908元，及自起訴狀繕本送達翌日起至
    清償日止，按年息百分之5計算之利息。(二)願供擔保，請
    准宣告假執行。
二、被上訴人則以：
　㈠同喬診所：上訴人與丙○○於105年12月24日簽立「放棄儲存胚
    胎同意書」係屬「附停止條件之契約」，約定之條件成就時
    即得逕行銷毀胚胎。又系爭胚胎冷凍保管費用僅繳納至106
    年2月26日，而丙○○於108年9月9日前往伊診所告知其與上訴
    人已於108 年4月9日離婚，並出示其身分證、戶籍謄本及離
    婚協議書，同意伊銷毀系爭胚胎，伊因上開公文書而信賴二
    人已完成離婚登記，遂依「放棄儲存胚胎同意書」約定，於
    108年10月12日銷毀系爭胚胎，並無過失可言等語置辯。
　㈡丙○○：系爭胚胎相關醫療費用314,787元均由伊支出，乃係全
    用以支付植入胚胎相對應之醫療措施費用，與銷毀胚胎行為
    之間並無因果關聯性，上訴人並未受有損害。又伊至106年2
    月26日後即未續繳系爭胚胎保管費用，嗣雙方於108年4月9
    日協議離婚，亦約定系爭胚胎由伊自行處理。再依「胚胎冷
    凍/解凍同意書」、「放棄儲存胚胎同意書」上載明如離婚
    或未給付胚胎冷凍保存費用等情形，即應與同喬診所聯繫，
    伊本於履行其與同喬診所間之約定，簽名同意銷毀系爭胚胎
    ，並無違反任何法律強制禁止之規定，亦非故意或過失侵害
    上訴人權利之不法行為。上訴人雖於108年7月間提起確認婚
    姻關係存在之訴，惟伊直至108年9月17日以後收受開庭通知
    及起訴狀繕本始知悉該訴訟，則伊於108年9月9日當時之主
    觀認知屬合法離婚狀態，故伊至同喬診所處理胚胎後續事宜
    之際，不具有故意或過失之不法行為。況系爭胚胎中並未存
    有上訴人之生殖細胞，無從衍生出身體權或人格權，並無因
    系爭胚胎銷毀而侵害上訴人權利。上訴人請求並無理由等語
    置辯。
三、原審判決駁回上訴人之請求。上訴人不服提起上訴，於本院
    聲明：(一)原判決廢棄。（二）被上訴人應連帶給付上訴人
    1,134,908元，及自起訴狀繕本送達翌日起至清償日止，按
    年息5%計算之利息。被上訴人則均聲明：上訴駁回。
四、兩造不爭執事項：
　㈠上訴人與丙○○於97年3月4日結婚，嗣上訴人與丙○○於105年12
    月16日，在同喬診所取得年輕女子捐贈之卵子，與丙○○精子
    結合形成6個胚胎，並將其中1顆胚胎植入上訴人子宮，其餘
    胚胎冷凍保存，再於106年2月24日將2顆胚胎植入上訴人子
    宮，系爭胚胎繼續冷凍保存，醫療費用合計314,787元（含
    保存冷凍胚胎費用至106年2月26日）。
　㈡上訴人與丙○○於108年4月9日簽署離婚協議書並於同日辦理離
    婚登記。
　㈢上訴人於108年7月間對丙○○提起確認婚姻關係存在之訴，丙○
    ○則於109年5月20日提起離婚之反訴，嗣經臺灣高雄少年及
    家事法院於110年2月4日判決確認上訴人與丙○○間婚姻關係
    存在，另准上訴人與丙○○離婚，並於同年3月31日確定（下
    稱另案確定判決）。
　㈣丙○○於108年9月9日前往同喬診所告知其與上訴人已於108年4
    月9日離婚，並出示其身分證及戶政單位於108年8月8 日列
    印之戶籍謄本，要求銷毀系爭胚胎。
　㈤丙○○於108年9月20日出示戶政單位於同日列印之戶籍謄本及
    離婚協議書，同意同喬診所銷毀系爭胚胎，嗣同喬診所於10
    8年10月12日執行銷毀系爭胚胎。　
五、兩造之爭點：
　㈠丙○○要求並同意同喬診所銷毀系爭胚胎之行為，被上訴人有
    無侵害上訴人身體權或人格權或其他權利？
　㈡如有，上訴人得請求丙○○、同喬診所連帶賠償金額為若干？
六、本院之判斷：
　㈠丙○○要求並同意同喬診所銷毀系爭胚胎之行為，被上訴人有
    無侵害上訴人身體權或人格權或其他權利？
　⒈按因故意或過失，因故意或過失，不法侵害他人之權利者，
    負損害賠償責任；不法侵害他人之身體、健康、名譽、自由
    、信用、隱私、貞操，或不法侵害其他人格法益而情節重大
    者，被害人雖非財產上之損害，亦得請求賠償相當之金額，
    民法第184條第1項前段、第195條第1項前段分別定有明文。
    身體，指人之整個肉體的完整，包括體外的軀體與四肢，體
    內的器官及牙齒等。查，觀諸上訴人與丙○○簽名書立之卵子
    受贈同意書，記載：二人自願要求接受第三者之捐贈卵子試
    管嬰兒以達懷孕之目的，遵守醫師指示及護理人員指示進行
    有關治療等語，有卵子受贈同意書暨公證書（見原審審訴卷
    第17頁、本院卷第275-277頁）在卷可稽，可知系爭胚胎中
    之卵子為上訴人及丙○○受贈自第三人，而與丙○○精子結合形
    成系爭胚胎，為兩造不爭執，則胚胎並非屬上訴人身體之一
    部，而應屬物，為上訴人與丙○○所共有。則上訴人主張被上
    訴人故意或過失不法毀損系爭胚胎，屬侵害上訴人就系爭胚
    胎之所有權，而非侵害身體權或人格權。基此，上訴人主張
    其身體權或人格權受侵害，據以請求損害賠償，應屬無據。
　⒉同喬診所部分：
　⑴上訴人主張同喬診所未經其同意即銷毀系爭胚胎云云，同喬
    診所抗辯：伊因丙○○與上訴人離婚，以及未繳清儲存費用而
    銷毀系爭胚胎等語。查，依上訴人與丙○○於105 年間前往同
    喬診所進行人工生殖時，雙方於105年12月24日簽署「胚胎
    冷凍/ 解凍同意書」記載「本人及配偶於民國105年12月24
    日同意授權貴中心，冷凍保存胚胎。本人信任貴中心將依人
    工生殖技術妥善保存並符合人工生殖法令規定處理。本人願
    意負擔冷凍保存費用，如有逾期未繳，視同放棄對胚胎的所
    有權並由貴中心銷毀。」等語（見本院卷第254頁），以及
    「放棄胚胎同意書」記載：「人工生殖法規定受術夫妻為實
    施人工生殖形成之胚胎，有下列情形之一者，人工生殖機構
    應予銷毀：1.受術夫妻婚姻無效、撤銷、離婚或一方死亡。
    2.保存逾十年。3.受術夫妻放棄施行人工生殖。本人願負擔
    冷凍保存費用，並於到期日前一個月與貴中心聯絡說明是否
    繼續保存，冷凍保存費用如有逾期未繳，視同放棄對胚胎的
    所有權並由貴中心銷毀」等語（見本院卷第255頁），並有
    「胚胎冷凍/ 解凍同意書」、「放棄儲存胚胎同意書」在卷
    可參（見本院卷第255-257 頁），為兩造不爭執（見本院卷
    第232頁），足認兩造業已明白約定上訴人及丙○○離婚或逾
    期未繳納冷凍保管費用等情事，視同放棄系爭胚胎之所有權
    ，並由同喬診所銷毀甚明。
　⑵再者，上訴人及丙○○繳納保存系爭胚胎費用至106 年2月26日
    乙節，為兩造所不爭執（見不爭執事項㈠、原審卷第111 頁
    ），並有同喬診所醫療費用明細可考（見原審審訴卷第47頁
    ），堪認上訴人及丙○○於108 年9 月20日確已逾期未繳納系
    爭胚胎保管費用。而丙○○於108年9月9日前往同喬診所告知
    其與上訴人已於108年4月9日離婚，並出示其身分證及戶政
    單位於108年8月8日列印之戶籍謄本，要求銷毀系爭胚胎。
    又丙○○於108年9月20日出示戶政單位於同日列印之戶籍謄本
    及離婚協議書，同意同喬診所銷毀系爭胚胎乙節，為兩造不
    爭執（見前揭不爭執事項㈣㈤），並有列印日期為108年8月8
    日、同年9月20日戶籍謄本、丙○○身分證及離婚協議書在卷
    可稽（見原審卷第53-59頁），核與「放棄儲存胚胎同意書
    」上備註欄記載依據人工生殖法提供相關資料證實離婚於10
    8年4月9日放棄保存胚胎（因沒有繳儲存費用，同意中心銷
    毀胚胎）等語，以及備註欄有丙○○之簽名及日期108年9月20
    日等語相符，堪認同喬診所於108 年10月12日銷毀系爭胚胎
    ，係依據兩造上開同意書之約定，亦核與人工生殖法第21條
    第2 項規定：「受術夫妻為實施人工生殖形成之胚胎，有下
    列情形之一者，人工生殖機構應予銷毀：一、受術夫妻婚姻
    無效、撤銷、離婚或一方死亡。..」亦無違背，自難認同喬
    診所銷毀系爭胚胎為不法侵害上訴人就系爭胚胎之所有權。
　⑶至上訴人與丙○○之協議離婚，嗣經另案確定判決認定其2人婚
    姻關係尚屬存在（見原審審訴卷第119至131頁），惟同喬診
    所係因丙○○於108年9月20日出示戶政單位於同日列印之戶籍
    謄本、丙○○身分證及離婚協議書，且未繳交冷凍保存費用，
    而依兩造上開同意書之約定，銷毀系爭胚胎，則同喬診所因
    丙○○出具之公文書，而信賴上訴人與丙○○已完成離婚登記，
    遂依約銷毀系爭胚胎，並無故意、過失可言。是以，上訴人
    主張伊不同意同喬診所銷毀系爭胚胎，然同喬診所仍執行系
    爭胚胎之銷毀，應負侵權行為損害賠償責任云云，自屬無據
    。
　⒊丙○○部分：
　⑴丙○○抗辯：上開同意書載明如離婚或未給付胚胎冷凍保存費
    用等情形，即同意銷毀系爭胚胎，伊本於履行其與同喬診所
    間之約定，則簽名同意銷毀系爭胚胎，並無違反任何法律強
    制禁止之規定，伊直至108年9月17日以後始知悉上訴人提起
    確認婚姻關係存在訴訟，亦非具有故意或過失之不法行為云
    云。然查，上訴人與丙○○於108年4月9日簽署離婚協議書並
    於同日辦理離婚登記，為兩造不爭執，而觀諸離婚協議書記
    載：「同喬診所（韻生）冷凍胚胎未支付的款項，由丙○○負
    責」等語（見審訴卷第133頁），可知上訴人與丙○○離婚協
    議時係約定冷凍胚胎未支付之款項由丙○○負責支付，並非系
    爭胚胎歸屬丙○○所有，亦未約定丙○○單方面有同意銷毀之權
    利，益證丙○○係允諾離婚後繼續繳納系爭胚胎冷凍保存費用
    ，上訴人並非同意丙○○至同喬診所處理系爭胚胎之銷毀事宜
    甚明。是以，審酌丙○○於108年4月9日與上訴人為離婚登記
    後，並未至同喬診所繳納系爭胚胎保存費用，竟事隔5個月
    ，在上訴人於108年7月間向丙○○提起確認婚姻關係不存在訴
    訟後，竟陸續於同年9月9日、20日至同喬診所出示身分證、
    戶籍謄本及告知其與上訴人已於108年4月9日離婚，並要求
    同喬診所銷毀系爭胚胎，再參以丙○○自承於108年9月17日後
    收到民事起訴狀及言詞辯論期日通知書，有民事起訴狀及言
    詞辯論期日通知書（見原審卷第155-159頁），暨同喬診所
    於108年10月12日依上開同意書約定銷毀系爭胚胎等情以觀
    ，足見丙○○明知其與上訴人於離婚協議書約定由其繳納系爭
    胚胎之費用，上訴人並非同意處理系爭胚胎銷毀事宜，而雙
    方婚姻關係解消與否甫進行訴訟中，丙○○仍逕自前往同喬診
    所要求銷毀系爭胚胎，致使同喬診所依約執行系爭胚胎之銷
    毀事宜，如前所述，堪認丙○○故意不法侵害上訴人對系爭胚
    胎之共有權，依前揭說明，應負侵權行為損害賠償責任。
　⑵丙○○又抗辯：兩造已協議離婚，伊於108年9月17日以後收受
    開庭通知及起訴狀繕本，始知悉上訴人提起確認婚姻關係存
    在訴訟，故伊要求同喬診所銷毀系爭胚胎，並無故意、過失
    可言云云。惟另案確定判決係以離婚協議書見證人要忠華之
    姓名為丙○○所偽簽，為丙○○所不爭執，見證人既未親自見聞
    兩造間離婚真意，則兩造之協議離婚為無效乙節（見原審審
    訴卷第123-124頁），因而認定兩造間婚姻關係存在，有另
    案確定判決可稽（見原審審訴卷第119-131頁，不爭執事項㈢
    ），丙○○既偽造見證人簽名）應知悉離婚無效情事，是其至
    同喬診所要求銷毀系爭胚胎，其應認具有故意可言，是丙○○
    此部分抗辯，應屬無據。
　㈡如有，上訴人得請求丙○○、同喬診所連帶賠償金額為若干？
    　
  ⒈承上所述，上訴人依民法第184條第1項前段規定請求丙○○應
    負侵權行為損害賠償責任，為有理由，請求同喬診所負侵權
    行為損害賠償責任，為無理由。茲就上訴人得請求之金額論
    述如下。
　⒉精神慰撫金100萬元：系爭胚胎為物，非屬民法第195條第1項
    所規範人格權或人格法益之範疇，如前所述，上訴人自不得
    依民法第195條第1項規定請求非財產上損害賠償，故上訴人
    主張丙○○侵害其對系爭胚胎共有權，請求精神慰撫金100萬
    元，應屬無據。
　⒊系爭胚胎之損害134,908元：按不法毀損他人之物者，被害人
    得請求賠償其物因毀損所減少之價額；民法第196條規定可
    資參照。系爭胚胎之價值應相當於此部分醫療支出為134,90
    8 元(計算式：314,787x3〈系爭胚胎顆數〉/7〈受贈卵子顆數〉
    ）=134,908)，上訴人與丙○○共有，故上訴人受損2分之1為6
    7,454元，是屬可採。至丙○○抗辯：醫療費是其所支出云云
    ，惟系爭胚胎中之卵子為上訴人及丙○○受贈自第三人，而與
    丙○○精子結合形成系爭胚胎，為上訴人與丙○○所共有，如前
    所述，此與丙○○是否支出醫療費無涉，故丙○○此部分抗辯，
    應屬無據。
七、綜上所述，上訴人依民法第184條第1項前段之規定，請求丙
    ○○給付67,454元，及自起訴狀繕本送達之翌日即110年4月22
    日（於110年4月21日送達丙○○，見原審審訴卷第37頁之送達
    證書）起至清償日止，按年息5%計算之利息部分，為有理由
    ，應予准許；逾此部分之請求，為無理由，不應准許。從而
    ，原審就上開應准許部分，為上訴人敗訴之判決，尚有未洽
    ，上訴論旨指摘原判決此部分不當，求予廢棄改判，為有理
    由，爰由本院廢棄改判如主文第二項所示。至於上訴人之請
    求不應准許部分，原審為上訴人敗訴之判決，並駁回其假執
    行之聲請，經核並無不合，上訴意旨指摘原判決此部分不當
    ，求予廢棄改判，為無理由，應駁回此部分之上訴。
八、本件事證已臻明確，兩造其餘之攻擊或防禦方法及所用之證
    據，經本院斟酌後，認為均不足以影響本判決之結果，爰不
    逐一論列，附此敘明。
九、據上論結，本件上訴為一部有理由、一部無理由，判決如主
    文。
中　　華　　民　　國　　111 　年　　12　　月　　7 　　日
                            民事第六庭
                                審判長法  官  魏式璧
                                      法  官  黃悅璇
                                      法  官  郭慧珊
以上正本證明與原本無異。
本件不得上訴。
中　　華　　民　　國　　111 　年　　12　　月　　7 　　日
                                      書記官  周青玉